ACORDAO-COMPLETO-2510718

ACÓRDÃO 456/2022 ATA 2/2022 - SEGUNDA CÂMARA

VISTOS, relatados e discutidos estes autos em que se analisa ato de concessão de aposentadoria deferida pelo Tribunal Regional do Trabalho da 12ª Região/SC em benefício da Sra. Luciana Ferro Borini.
ACORDAM os Ministros do Tribunal de Contas da União, reunidos em Sessão da 2ª Câmara, ante as razões expostas pelo Relator, e com fulcro nos incisos III e IX do art. 71 da Constituição Federal e nos arts. 1º, inciso V, e 39, inciso II, da Lei 8.443/1992, c/c o art. 259, inciso II, do Regimento Interno/TCU em:
9.1. considerar ilegal a concessão de aposentadoria em favor da Sra. Luciana Ferro Borini, negando registro ao correspondente ato;
9.2. dispensar o ressarcimento das quantias indevidamente recebidas de boa-fé pela interessada, consoante o disposto no Enunciado 106 da Súmula da Jurisprudência do TCU;
9.3. determinar ao Tribunal Regional do Trabalho da 12ª Região que, no prazo de 15 (quinze) dias a contar da ciência desta Deliberação, no tocante ao pagamento de "quintos/décimos":
9.3.1. certifique-se de que a Sra. Luciana Ferro Borini é alcançada pela eficácia subjetiva da coisa julgada firmada na ação coletiva de rito ordinário 2004.48565-0, promovida por entidade associativa, que permitiu a incorporação de "quintos/décimos" de função comissionada exercida no intervalo de 08/04/1998 a 04/09/2001, mediante apresentação da relação de representados juntada à inicial do processo de conhecimento;
9.3.2. promova o destaque das parcelas de "quintos/décimos" incorporadas com base em funções comissionadas exercidas entre 08/04/1998 e 04/09/2001, transformando-as em parcela compensatória a ser absorvida por quaisquer reajustes futuros, desde que a hipótese não seja de decisão judicial transitada em julgado, nos moldes da decisão do Supremo Tribunal Federal no RE 638.115/CE; 
9.3.3. informe o TCU sobre as providências adotadas em relação aos subitens 9.3.1 e 9.3.2 acima; e
9.3.4. dê ciência do inteiro teor desta Deliberação à Sra. Luciana Ferro Borini, alertando-a de que o efeito suspensivo proveniente da interposição de possíveis recursos perante o TCU não a exime da devolução dos valores percebidos indevidamente após a respectiva notificação, caso os recursos não sejam providos, encaminhando a este Tribunal, no prazo de 30 (trinta) dias, comprovante da referida ciência.

Ato de concessão de aposentadoria deferido pelo Tribunal Regional do Trabalho da 12ª Região/SC em benefício da Sra. Luciana Ferro Borini.

Segunda Câmara

Tribunal Regional do Trabalho da 12ª Região/SC.

3. Interessada: Luciana Ferro Borini (XXX.491.399-XX).

13.1. Ministros presentes: Augusto Nardes (na Presidência), Aroldo Cedraz e Antonio Anastasia.
13.2. Ministro-Substituto presente: Marcos Bemquerer Costa (Relator).

MARCOS BEMQUERER

Adoto como Relatório, com os ajustes de forma necessários, a instrução da Secretaria de Fiscalização de Integridade de Atos e Pagamentos de Pessoal e de Benefícios Sociais - Sefip, por meio da qual a concessão de aposentadoria objeto destes autos foi assim analisada (peça 5) :
"EXAME TÉCNICO
 (...) 
Exame das Constatações
9. 	Ato: 125439/2020 - Inicial - Interessad	a: Luciana Ferro Borini - CPF: XXX.491.399-XX.
9.1.	Parecer do Controle Interno: considerar o ato legal com esclarecimentos. Justificativa: Esclareço que foi excluída a vantagem denominada 'Opção', [segundo] determinado no Acórdão 8243/2020-TCU-Primeira Câmara, porém as parcelas de quintos não foram transformadas em 'Parcela Compensatória', conforme determinação, em razão de decisão judicial transitada em julgado, anexa, que ampara o pagamento da vantagem à servidora.
 Constatações e análises: 
9.2.1. Houve o registro de pelo menos uma rubrica com 'Denominação para análise pelo TCU' = Vantagem de caráter pessoal (3570 - Vantagem Pessoal Lei 9.527/97 - Inativo - Incorporação de quintos/décimos de função - R$ 6.735,58) .
Justificativa do Gestor de Pessoal: não há. Verificação efetuada no âmbito do TCU.
Análise do Controle Interno: não há. Verificação efetuada no âmbito do TCU.
1. Análise da Equipe Técnica: ilegal.
	A incorporação de quintos decorrente do exercício da função comissionada contempla fração entre 8/4/1998 e 4/9/2001. No entanto, está amparada por decisão judicial transitada em julgado, não cabendo, portanto, determinar a cessação dos pagamentos, em respeito à modulação de efeitos conferida pelo STF quando do julgamento do RE 638.115 (Acórdão 5964/2021-TCU-Primeira Câmara, relator Ministro Vital do Rêgo) .
9.2.2. O Controle interno emitiu parecer pela legalidade com esclarecimentos.
	a. Justificativa do Gestor de Pessoal: não há. Verificação efetuada no âmbito do TCU.
	b. Análise do Controle Interno: não há. Verificação efetuada no âmbito do TCU.
	c. Análise da Equipe Técnica: legal.
	Os esclarecimentos apontados pelo Controle Interno são irrelevantes para a análise da legalidade do ato ou já foram analisados em crítica específica do e-Pessoal.
9.3. O quadro resumo de ocorrências e, quando for o caso, o detalhamento da norma legal e da jurisprudência para as inconsistências acima elencadas encontram-se no anexo II dessa instrução. 
 (...) 
CONCLUSÃO
A abrangência e a profundidade das verificações levadas a efeito fundamentam a convicção de que o ato 125439/2020 pode ser apreciado pela ilegalidade, em razão das irregularidades apontadas no item Exame das Constatações desta instrução, que representam afronta à legislação e à jurisprudência de referência.
O aludido ato deu entrada neste Tribunal há menos de cinco anos, não sendo aplicável, portanto, o procedimento de contraditório e ampla defesa determinado pelo Acórdão 587/2011-TCU-Plenário.
PROPOSTA DE ENCAMINHAMENTO
Ante o exposto, com fundamento no art. 71, inciso III, da Constituição Federal, no art. 1º, inciso V, e art. 39, incisos I e II, da Lei 8.443/1992, no art. 260 do Regimento Interno/TCU, propõe-se: 
considerar ILEGAL e recusar registro  do ato de aposentadoria de LUCIANA FERRO BORINI do quadro de pessoal do Tribunal Regional do Trabalho da 12ª Região/SC (...) ;
com fulcro no art. 262, caput, do Regimento Interno/TCU, determinar ao Tribunal Regional do Trabalho da 12ª Região/SC que: 
12.2.1 dê ciência, no prazo de quinze dias, contados da notificação, do inteiro teor desta deliberação à interessada, alertando-a de que o efeito suspensivo proveniente da interposição de eventuais recursos junto ao TCU não a exime da devolução dos valores percebidos indevidamente, caso o recurso não seja provido;
12.2.2. no prazo de trinta dias, contados da ciência da decisão, envie a este Tribunal documentos comprobatórios de que a interessada cujo ato foi impugnado está ciente do julgamento deste Tribunal."
2.	O escalão dirigente da Sefip (peça 6) e o Ministério Público de Contas, representado pela  Procuradora-Geral Cristina Machado da Costa e Silva (peça 7) , alinharam-se ao exame e ao encaminhamento sugeridos pela instrução acima reproduzida.
	É o Relatório.

não há.

Procuradora-Geral Cristina Machado da Costa e Silva.

PESSOAL. APOSENTADORIA. Incorporação dE "QUINTOS/DÉCIMOS" DE FUNÇÃO COMISSIONADA EXERCIDA NO INTERVALO DE 08/04/1998 A 04/09/2001. VANTAGEM IMUNE A ABSORÇÕES FUTURAS, CONFORME DECISÃO DO SUPREMO TRIBUNAL FEDERAL NO RECURSO EXTRAORDINÁRIO 638.115/CE, CASO ASSEGURADA POR SENTENÇA JUDICIAL TRANSITADA EM JULGADO. DEcisão proferida em ação coletiva de rito ordinário promovida por entidade associativa. ausência da relação de beneficiados juntada à inicial do processo de conhecimento. ILEGALIDADE DA CONCESSÃO. negativa de registro. determinação para que o órgão de origem se certifique de que a eficácia subjetiva da coisa julgada alcança a interessada.

APOSENTADORIA (APOS)

A Secretaria de Fiscalização de Integridade de Atos e Pagamentos de Pessoal e de Benefícios Sociais - Sefip.

Em apreciação ato de concessão de aposentadoria deferido pelo Tribunal Regional do Trabalho da 12ª Região/SC em benefício da Sra. Luciana Ferro Borini, que ocupou cargo de analista judiciário naquele Tribunal.
2.	A concessão em análise ocorreu na modalidade voluntária, com proventos integrais, calculados com base na última remuneração do cargo em que se deu a aposentadoria, nos termos do art. 3º da Emenda Constitucional 47/2005.
3. 	As informações constantes no processo indicam que a interessada implementou os requisitos para se inativar, uma vez que tinha idade, tempo de contribuição, de serviço público, de carreira e de cargo requeridos pelo fundamento concessório.
4. 	Ao submeter a concessão a críticas automatizadas, a Secretaria de Fiscalização de Integridade de Atos e Pagamentos de Pessoal e de Benefícios Sociais - Sefip detectou a presença da rubrica "quintos/décimos", transformada em Vantagem Pessoal Nominalmente Identificada - VPNI, pelo art. 62-A da Lei 8.112/1990, decorrente, em parte, do exercício de funções comissionadas após o advento da Lei 9.624/1998. 
5.	Em vista da análise empreendida, a unidade técnica propôs ao Tribunal, em substância, considerar ilegal a concessão de aposentadoria, negar registro ao ato correspondente e determinar ao órgão de origem que dê ciência à interessada do inteiro teor da deliberação a ser proferida, remetendo a este Tribunal documentos comprobatórios de que ela está ciente do julgamento deste Tribunal.
6.	O Ministério Público de Contas concordou com o encaminhamento sugerido (peça 7) .
7.	Quanto ao pagamento da rubrica "quintos/décimos", a jurisprudência desta Casa de Contas consolidou o entendimento de que é ilegal a percepção da vantagem incorporada em decorrência do exercício de funções comissionadas exercidas no interregno de 08/04/1998 a 04/09/2001, devendo-se observar a modulação dos efeitos definida pelo Supremo Tribunal Federal - STF na decisão do Recurso Extraordinário (RE) 638.115/CE. Cito, nesse sentido, os Acórdãos 442/2020, 13.910/2020 e 6.298/2021, da 2ª Câmara, todos de minha relatoria. 
8.	 De acordo com o que foi estabelecido na decisão do STF no RE 638.115/CE, somente para a hipótese de "quintos/décimos" recebidos com base em decisão judicial transitada em julgado será indevida a cessação imediata do pagamento e não haverá absorção da parcela por reajustes futuros. Já nos casos de "quintos/décimos" recebidos por força de decisão judicial não transitada em julgado ou de decisão administrativa, o pagamento será mantido até sua absorção integral por quaisquer reajustes futuros concedidos aos servidores.
9.	No caso em tela, a interessada percebe as parcelas "2/5 de CJ-3", "1/5 de CJ-2" e "2/5 CJ-3", parcialmente exercidas no intervalo de 08/04/1998 a 04/09/2001, supostamente asseguradas por sentença judicial (peça 3, p. 12-15) proferida na Ação Ordinária 2004.48565-0, ajuizada pela Associação Nacional dos Servidores da Justiça do Trabalho - Anajustra, transitada em julgado em 1º/08/2006, conforme anotação constante do ato (peça 3, p. 6-7) e de certidão (peça 3, p. 19) .
10.	Em situações em que reste comprovado que o (a) aposentado (a) é parte da ação judicial transitada em julgado, mediante representação ou substituição, esta Casa de Contas tem considerado ilegal a concessão, com negativa de registro do correspondente ato, mas sem expedir qualquer determinação ao órgão de origem para que se abstenha de realizar pagamentos decorrentes dessa fração, porquanto está protegida pela res judicata e, por conseguinte, está imune a absorções futuras, nos termos do que assentou o Supremo no RE 638.115/CE.
11.	Todavia, no caso em exame inexiste prova de que a interessada tenha sido efetivamente beneficiada pela decisão judicial transitada em julgado anexada aos autos, pois não há lista dos servidores representados pela associação-autora. 
12.	Saliente-se que no RE 612.043, Rel. Min. Marco Aurélio, Tema 499 da Repercussão Geral, o Supremo Tribunal Federal decidiu sobre os limites subjetivos da coisa julgada formada em ação coletiva sob o procedimento ordinário proposta por entidade associativa, hipótese idêntica à presente. Por ocasião do julgamento do referido tema, a Suprema Corte aprovou a seguinte tese: 
"A eficácia subjetiva da coisa julgada formada a partir de ação coletiva, de rito ordinário, ajuizada por associação civil na defesa de interesses dos associados, somente alcança os filiados, residentes no âmbito da jurisdição do órgão julgador, que o fossem em momento anterior ou até a data da propositura da demanda, constantes de relação juntada à inicial do processo de conhecimento."
13.	De ressaltar que o STF, ao apreciar o Tema 1.119 da Repercussão Geral reconhecida no Agravo em Recurso Extraordinário (ARE)  1.293.130/SP, definiu o sentido e o alcance do artigo 5º, incisos XXI e LXX, alínea b, da Constituição Federal, no que se refere aos institutos da representação e da substituição processual, fixando a seguinte tese:
	 "É desnecessária a autorização expressa dos associados, a relação nominal destes, bem como a comprovação de filiação prévia, para a cobrança de valores pretéritos de título judicial decorrente de mandado de segurança coletivo impetrado por entidade associativa de caráter civil." (Plenário, Relator Ministro Luiz Fux, julgado em 17/12/2020, publicada em 08/01/2021) ."
14.	Nesse julgado, reafirmando a sua jurisprudência, o STF entendeu que, nos casos de direito reconhecido em mandado de segurança coletivo impetrado por entidade associativa de caráter civil, são prescindíveis a autorização expressa dos associados, a filiação anterior à data da impetração e a relação nominal desses na petição inicial, pois, nessa situação, ocorre a substituição processual prevista no artigo 5º, inciso LXX, alínea b, da Constituição Federal.
15.	No caso em exame, como a coisa julgada que alegadamente garantiu à inativa a incorporação de "quintos" em decorrência do exercício de função comissionada no período de 08/04/1998 a 04/09/2001 não foi formada em writ coletivo, mas em ação ordinária, faz-se necessário, com base na tese adotada pelo STF no Tema 499 da Repercussão Geral, determinar ao órgão de origem que verifique se a interessada é alcançada pela eficácia subjetiva da coisa julgada firmada na ação coletiva de rito ordinário 2004.48565-0, promovida por entidade associativa, que permitiu a incorporação de "quintos/décimos" de função comissionada exercida no intervalo de 08/04/1998 a 04/09/2001, mediante apresentação da relação de representados juntada à inicial do processo de conhecimento.  
16.	Diante desse contexto fático e jurídico, entendo que deve ser considerada ilegal a concessão de aposentadoria em exame, com a negativa de registro do correspondente ato, aplicando-se a orientação fixada no verbete da Súmula/TCU 106 às parcelas indevidamente recebidas pela interessada. 
17.	Deve-se igualmente determinar ao órgão de origem que comunique a beneficiária sobre a deliberação do Tribunal, alertando-a de que o efeito suspensivo proveniente da interposição de eventuais recursos não a exime da devolução dos valores percebidos indevidamente após a notificação, caso esses não sejam providos. Após, devem ser remetidos ao Tribunal documentos comprobatórios de que a inativa foi cientificada do julgamento desta Corte.
18.	Por fim, esclareço que o ato em questão deu entrada nesta Corte de Contas em 2020, não se aplicando a sistemática definida pelo Plenário, mediante o Acórdão 122/2021 (rel. min. Walton Alencar Rodrigues) , na linha de observar o Recurso Extraordinário 636.553, em que foi fixado prazo de cinco anos para que o TCU registre os atos de concessão inicial de aposentadoria, reforma ou pensão, após o qual serão considerados "tacitamente registrados", podendo posteriormente o ato que contenha alguma ilegalidade ser submetido ao procedimento de revisão de ofício, com base no art. 54 da Lei 9.784/1999 c/c o art. 260, § 2º, do Regimento Interno/TCU. 
	Ante o exposto, manifesto-me por que seja adotada a deliberação que ora submeto a este Colegiado.
TCU, Sala das Sessões, em 08 de fevereiro de 2022.
MARCOS BEMQUERER COSTA
Relator